【裁判字號】    99,簡,101
【裁判日期】    990811
【裁判案由】    返還公法上不當得利─全民健康保險
【裁判全文】
臺中高等行政法院判決
                                       99年度簡字第101號
原      告  行政院衛生署中央健康保險局
代  表  人  甲○○
被      告  丙○○
上列當事人間因返還公法上不當得利事件，原告提起行政訴訟，
本院判決如下︰
    主  文
被告應給付原告新臺幣貳萬肆仟貳佰貳拾柒元，及自民國99年7
月2日起至清償日止，按年息百分之五計算之利息。
訴訟費用由被告負擔。
    事實及理由
一、程序事項：本件原告起訴後，其代表人由鄭守夏變更為甲○
    ○，並經變更後之代表人甲○○聲明承受訴訟，核無不合，
    應予准許。
二、本件原告主張：被告參加原告辦理之全民健康保險後，因案
    經判處有期徒刑8年，並於民國（下同）98年1月10日入臺灣
    臺中看守所羈押，至同年8月25日直接移送臺灣臺中監獄接
    受刑之執行。依全民健康保險法第11條第1款、第45條之規
    定，被告自接受刑之執行之日起即已喪失繼續參加全民健康
    保險之資格，並不得享有全民健康保險之醫療給付，惟被告
    仍於98年4月6日至8日持用健保憑證至與原告訂有特約之澄
    清綜合醫院中港分院以全民健康保險被保險人之身分就醫，
    並由原告支出醫療費用計新臺幣（下同）24,227元。被告應
    溯及於98年1月10日不具全民健康保險投保資格後，卻仍以
    全民健保被保險人身分就醫，致原告誤為醫療費用之支出，
    則被告即屬無法律上原因而受有24,227元之利益，並使原告
    蒙受同金額之損害，已構成公法上不當得利。原告本無意興
    訟，曾於99年3月16日、4月27日函請被告返還所受利益，惟
    被告均未置理，乃依法提起訴訟等情。並聲明求為判決被告
    應給付原告24,227元及自起訴狀繕本送達之翌日起至清償日
    止，按年息百分之五計算之利息。
三、被告於收受起訴狀繕本後，未為聲明，亦未提出答辯。
四、經查：
  (一)按「有下列情形之一者，非屬本保險對象，已參加者，應予
    退保：一在監、所接受刑之執行或接受保安處分、管訓處分
    之執行者。但其應執行之期間，在二個月以下或接受保護管
    束處分之執行者，不在此限。」、「保險對象依第11條規定
    應退保者，自應退保之日起，不予保險給付；已受領保險給
    付者，應返還保險人所支付之醫療費用；其所繳之保險費，
    不予退還。」全民健康保險法第11條第1款、第45條分別定
    有明文。其中第11條第1款之立法意旨，係以該等人員應由
    監獄或保護管束機構提供醫療服務，政府亦已編列預算設置
    獨立之監所醫療體系，提供收容人適當之醫療照顧，且由於
    無法定期繳納保險費，或因受囚禁服刑之限制不能自由就醫
    ，乃明定不參加本保險，將之排除於全民健康保險之保險對
    象範圍。另就因涉嫌犯罪遭羈押者，原告在辦理其投、退保
    作業及收繳保險費時日之認定，將「有關保險對象因案羈押
    而直接移送監所執行，而依全民健康保險法第11條第2款（
    現行法為第1款事由）所定原因退保者，同意其退保日期溯
    自羈押日生效。」分別經行政院衛生署86年1月20日衛署健
    保字第86007050號、92年3月19日衛署健保字第0920016436
    號函釋示在案。上揭函釋乃行政院衛生署基於中央衛生主管
    機關之職權，就全民健康保法第11條規定所為之解釋性行政
    規則，觀其內容與相關規定之規範意旨相符，自得援用。
  (二)查本件原告所主張之前開事實，業據其提出原告99年3月16
    日健保中字第0994082779號函、99年4月27日健保中字第099
    4083507號函及送達證書、臺灣臺中看守所出所證明書及收
    容人資料表、臺灣臺中監獄在監受刑人資料表、被告就醫紀
    錄明細表影本附卷可證。又被告因案羈押而直接移送監所執
    行，依上揭行政院衛生署86年1月20日衛署健保字第8600705
    0號、92年3月19日衛署健保字第0920016436號函釋，被告既
    有全民健康保險法第11條第1款所定原因退保事由者，其退
    保日期應溯自羈押日生效。是以，被告自98年1月10日入臺
    灣臺中看守所羈押之日起，非屬全民健康保險對象，卻於98
    年4月6日至8日以全民健康保險之保險對象身分，持健保卡
    至全民健康保險特約醫事服務機構之澄清綜合醫院中港分院
    （醫事服務機構代號：0000000000）就醫，致原告代其支出
    全民健康保險醫療費用24,227元，被告即屬無法律上之原因
    而受有利益，致他人受損害，而構成公法上之不當得利，至
    屬明確。從而，原告依公法上不當得利之法律關係，提起給
    付訴訟，依法洵無不合。又依民法第233條第1項前段及第20
    3條規定，遲延之債務，以支付金錢為標的者，債權人得請
    求依法定利率計算之遲延利息；應付利息之債務，其利率未
    經約定，亦無法律可據者，週年利率為百分之五。前揭規定
    ，於公法上之不當得利亦應准予類推適用。是原告請求被告
    自起訴狀送達之翌日即99年7月2日起至清償日止，按週年利
    率百分之五計算之遲延利息，亦無不合，應予准許。又本件
    為簡易訴訟程序案件，爰不經言詞辯論，逕為判決。
五、據上論結，本件原告之訴為有理由，依行政訴訟法第233條
    第1項、第236條、第98條第1項前段，判決如主文。
中    華    民    國    99    年     8    月    11    日
                臺中高等行政法院第二庭
                                法  官  林  秋  華
以上正本證明與原本無異。
如不服本判決，應於判決送達後20日內，以本訴訟事件所涉及之
法律見解具有原則性者，始得向本院提出上訴狀並表明上訴理由
，經最高行政法院許可，否則不得上訴；如於本判決宣示後送達
前提起上訴者，應於判決送達後20日內補提上訴理由書（均應依
對造人數提出繕本）。
中    華    民    國    99    年     8    月    12    日
                                書記官  李  孟  純

司法院資訊處製作；財團法人民間司法改革基金會備份。
